臺灣臺北地方法院民事判決　　　94年度家訴字第124號
原　　　告　Ｅ○○
訴訟代理人　鄭文玲律師
被　　　告　子○○
訴訟代理人　辰○○
　　　　　　庚○○
被　　　告　辛○○
　　　　　　戊○○
　　　　　　丑○○
　　　　　　寅○○
　　　　　　卯○○
兼上五人共同
訴訟代理人　丁○○
被　　　告　壬○○
　　　　　　己○○
兼上二人共同
訴訟代理人　癸○○
被　　　告　丙○○
訴訟代理人　乙○○
　　　　　　甲○○○
被　　 告　 Ａ○○
　　　　　　Ｄ○○
　　　　　　玄○○
　　　　　　Ｃ○○
　　　　　　Ｂ○○
　　　　　　黃○○
兼上六人共同
訴訟代理人　Ｆ○○
被　　　告　戌○○
　　　　　　申○○
　　　　　　地○○
　　　　　　天○○
　　　　　　亥○○
上四人共同
訴訟代理人　宙○○
被　　　告　未○○○
　　　　　　宇○○
　　　　　　午○○
　　　　　　巳○○
兼上四人共同
訴訟代理人　酉○○
上列當事人間請求分割遺產事件，本院於民國96年1月25日言詞
辯論終結，判決如下：
    主      文
兩造之被繼承人許全喜之遺產，准予分割；其分割方法：如附表
所示。
訴訟費用由被告負擔。
    事實及理由
一、按訴狀送達後，原告不得將原訴變更或追加他訴，但該訴訟
    標的對於數人必須合一確定時，追加其原非當事人之人為當
    事人者，不在此限，民事訴訟法第255 條第1 項第5 款定有
    明文。查原告原對被告子○○、丁○○、癸○○、壬○○、
    己○○、戊○○、丑○○、卯○○、寅○○、丙○○、Ａ○○、Ｄ○○、玄○○、Ｃ○○、Ｂ○○、黃○○、Ｆ○○、
    申○○、戌○○、地○○、天○○、亥○○起訴請求分割被
    繼承人許全喜之遺產。嗣辛○○經本院94年度親字第73號判
    決確認其與許冬瓜之收養關係存在，以及廖鎮雄（94年6 月
    24日死亡）經臺灣板橋法院94年度親字第34號、臺灣高等法
    院95年度家上字第33號判決確認其與許玉珠之母子關係存在
    ，因許冬瓜及許玉珠均為被繼承人許全喜之繼承人之一，原
    告即於95年9月4日具狀追加辛○○以及廖鎮雄之繼承人即未
    ○○○、宇○○、午○○、巳○○、酉○○為被告。本件係
    分割遺產事件，屬固有必要共同訴訟，其訴訟標的對於全體
    繼承人必須合一確定，故原告追加其原非當事人之人為被告
    ，依首揭規定，自應予准許。
二、原告起訴主張：原告及被告子○○等人均為被繼承人許全喜
    之繼承人，被繼承人許全喜所有之坐落臺北市○○段○○段
    286、289、290、293、295、300、303及308共8筆土地，於
    93年11月間為臺北市政府徵收，其核發之土地補償費，共計
    新臺幣104,455,940 元，依法應由兩造共同辦理承領，惟被
    告子○○等人均未配合辦理，以致於原告無法請領土地補償
    費，爰訴請分割被繼承人許全喜之遺產。並聲明：准將被繼
    承人許全喜之遺產予以分割，分割方法如附表二所示。
三、被告部分：
（一）被告戌○○則以：
    1.訴外人廖鎮雄（94年3月死亡）經鈞院以94年度親字第34
      號、臺灣高等法院95年度家上字第33 號判決確認其與廖
      清輝、許玉珠（均已歿）父母子女法律關係存在，其於訴
      訟中自承其從小即知悉自己父母為廖清輝及許玉珠，卻遲
      未辦理回歸父籍回復繼承請求權，故依民法第1146條第2
      項之規定，廖鎮雄繼承回復請求權已因時效完成而消滅。
    2.再者，許玉珠之繼承人與子○○之民、刑事訴訟中，於子
      ○○所提之民事繕本內有廖鎮雄證詞，其證述許玉珠於82
      年間過世前曾交代放棄遺產等語，顯與事實不符，因許玉
      珠於82年前即因中風而意識不清，是以廖鎮雄作偽證之行
      為，符合民法第1145條規定，對其他應繼承人有重大違法
      或不道德行為或有關繼承之遺囑有詐欺行為時，喪失其繼
      承權等語置辯。
（二）被告酉○○、未○○○、宇○○、午○○、巳○○則以：
      不同意分割。
（三）其餘被告對於原告主張無意見。
四、兩造不爭執事項：
（一）被繼承人許全喜於51年5月23日死亡。
（二）兩造間之親屬關係，如繼承系統表所示。
（三）被繼承人許全喜之遺產，為其所有之坐落臺北市○○段○○段286、289、290、293、295、300、303及308共8筆土
      地之土地徵收補償費，共計新臺幣104,455,940元。
（四）被繼承人許全喜之繼承人許冬瓜（79年12月21日死亡）、
      許玉珠（84年9月17日死亡）均未拋棄其繼承權（見本院
      95年11月23日、95年12月18日言詞辯論筆錄） 。
五、兩造爭執事項：
    被告戌○○主張訴外人廖鎮雄之繼承回復請求權因時效完成
    而消滅，且其因作偽證之行為，依民法第1145條之規定，喪
    失繼承權，故訴外人廖鎮雄既已非被繼承人許全喜之繼承人
    ，則廖鎮雄之繼承人即被告未○○○、宇○○、午○○、巳
    ○○、酉○○自無再轉繼承之理等語置辯，是本件之爭點厥
    為：（一）訴外人廖鎮雄之繼承回復請求權是否因時效完成
    而消滅？（二）廖鎮雄是否有喪失繼承權之事由？茲析述如
    下：
（一）訴外人廖鎮雄之繼承回復請求權是否因時效完成而消滅？
      按繼承回復請求權，係指正當繼承人請求確認其繼承資格
      及回復繼承標的之權利而言。此項請求權應以與其繼承爭
      執資格之表見繼承人為對象，向之訴請回復，始有民法第
      1146條第2項時效之適用（最高法院53年度台上字第1928
      號判例參照）。查本件被告戌○○雖以訴外人廖鎮雄自承
      其從小即知悉其父母為廖清輝、許玉珠，卻遲未辦理回歸
      父籍回復繼承請求權，其繼承回復請求權已因時效完成而
      消滅等語置辯，然此項請求權，必須繼承權受侵害之人以
      表見繼承人為被告提起回復繼承權之訴，經表見繼承人提
      出時效抗辯，始有民法第1146條第2項之適用，已如前述
      ，是本件分割遺產事件並非回復繼承權之訴，被告戌○○
      之主張，自不足採。
（二）訴外人廖鎮雄是否有喪失繼承權之事由？
      按當事人主張有利於己之事實者，就其事實有舉證之責任
      ，民事訴訟法第277條定有明文。又剝奪繼承人之繼承權
      ，攸關該繼承人財產上之重大利益，繼承人基於與被繼承
      人一定之身分關係而取得繼承權，其地位應受法律保障，
      茍無喪失繼承權之法定事由，任何人包括被繼承人均不得
      剝奪其地位，此為我民法繼承篇採「當然繼承主義」之當
      然解釋，從而訴外人廖鎮雄是否確有被告戌○○所主張民
      法第1145條喪失繼承權之事由，依舉證責任分配原則，應
      由被告戌○○負舉證之責。惟查，被告戌○○僅以子○○
      於另訴所提出之民事繕本內，有廖鎮雄之陳述，即稱廖鎮
      雄有偽證行為，應喪失繼承權等語，被告戌○○之主張尚
      難逕認廖鎮雄有喪失繼承權之法定事由，被告戌○○復未
      提出其他證據以實其說，故依前揭說明，被告戌○○之主
      張，實不足採。
（三）綜上所述，訴外人廖鎮雄既未喪失繼承權，其繼承人即被
      告未○○○、宇○○、午○○、巳○○、酉○○自得再轉
      繼承。
六、按繼承人有數人時，在分割遺產前，各繼承人對於遺產全部
    為公同共有；繼承人得隨時請求分割遺產，但法律另有規定
    或契約另有訂定者，不在此限，民法第1151條、第1164條分
    別定有明文。系爭遺產內容為金錢共計104,455,940元，其
    並無不能分割之情形，亦無不分割之約定，兩造就系爭遺產
    分割方式既不能協議分割，原告請求裁判分割系爭遺產，於
    法有據。經查：
（一）兩造之應繼分：
    1.74年6月3日修正之民法第1142條第1、2項規定，養子女之
      繼承順序與婚生子女同。養子女之應繼分，為婚生子女之
      二分之一。經查，被繼承人許全喜係於51年5月23日死亡
      ，依前揭繼承系統表記載，斯時繼承人有許全喜之配偶許
      陳阿匏、次子子○○、養子許冬瓜、養女賴許緞、丙○○
      及許玉珠，則許陳阿匏之應繼分為許全喜遺產之4分之1、
      子○○之應繼分為許全喜遺產之4分之1、許冬瓜之應繼分
      為許全喜遺產之8分之1、賴許緞之應繼分為許全喜遺產之
      8分之1、丙○○之應繼分為許全喜遺產之8分之1、許玉珠
      之應繼分為許全喜遺產之8分之1。
    2.而許陳阿匏嗣於51年12月23日死亡，其上開應繼分4分之1
      ，子○○可得3分之1，即許全喜遺產之12分之1、許冬瓜
      可得6分之1，即許全喜遺產之24分之1、賴許緞可得6 分
      之1，即許全喜遺產之24分之1、丙○○可得6分之1，即許
      全喜遺產之24分之1、許玉珠可得6分之1，即許全喜遺產
      之24分之1；故子○○就許全喜遺產之應繼分共為3分之1
      （即1/4+1/12=1/3）、許冬瓜就許全喜遺產之應繼分共為
      6分之1（即1/8+1/24=1/6）、賴許緞就許全喜遺產之應繼
      分共為6分之1（即1/8+1/24=1/6）、丙○○就許全喜遺產
      之應繼分共為6分之1（即1/8+1/24=1/6）、許玉珠就許全
      喜遺產之應繼分共為6分之1（即1/8+1/24=1/6）。
    3.又許冬瓜於79年12月21日死亡，斯時繼承人有其子女丁○○、戊○○、丑○○、卯○○、寅○○、養女辛○○，又
      許冬瓜之三子許武弘於繼承開始前死亡，由其子女癸○○
      、壬○○、己○○代位繼承。則許冬瓜之繼承人依民法第
      1144條之規定，應平均繼承其應繼分，故丁○○、戊○○
      、丑○○、卯○○、寅○○、辛○○，各應得7分之1，即
      許全喜之遺產42分之1；癸○○、壬○○、己○○平均繼
      承許武弘之應繼分，各得3分之1，即許全喜之遺產126分
      之1。
    4.又許賴緞於73年7月25日死亡，由繼承人賴謙祺、Ｆ○○
      、Ｅ○○平均繼承其應繼分，各得3分之1，即許全喜之遺
      產18分之1；賴謙祺復於78年8月6日死亡，由其繼承人Ａ
      ○○、Ｄ○○、玄○○、Ｃ○○、Ｂ○○、黃○○平均繼
      承其應繼分，各得6分之1，即許全喜之遺產108分之1。
    5.再者，許玉珠於84年9月17日死亡，由繼承人廖鎮雄、申
      ○○、戌○○、地○○、天○○、亥○○平均繼承其應繼
      分，各得6分之1，即許全喜之遺產36分之1；廖鎮雄復於
      94年6月24日死亡，由其繼承人未○○○、宇○○、午○○、巳○○、酉○○平均繼承其應繼分，各得5分之1，即
      許全喜之遺產180分之1。
（二）查系爭遺產內容為金錢104,455,940元，其具有可分之性
      質，故以原物按兩造每人應繼分之比例分配，即子○○
      34,818646元、丙○○17,409,323元、丁○○2,487,046元
      、戊○○2,487,046元、丑○○2,487,046元、卯○○
      2,487,046元、寅○○2,487,046元、辛○○2,487,046元
      、癸○○829,015元、壬○○829,015元、己○○829,015
      元、Ｆ○○5,803,107元、Ｅ○○5,803,107元、Ａ○○
      967,184 元、Ｄ○○967,184元、玄○○967,184元、Ｃ○○967,184 元、Ｂ○○967,184元、黃○○967,184元、申
      ○○2,901,553元、戌○○2,901,553元、地○○
      2,901,553元、天○○2,901,553元、亥○○2,901,553元
      、未○○○580,310元、宇○○580,310元、午○○
      580,310元、巳○○580,310元、酉○○580,310元。
七、兩造其餘之攻擊或防禦方法，及未經援用之證據，經本院斟
    酌後，認為均不足以影響本判決之結果，自無逐一詳予論駁
    之必要，併此敘明。
八、訴訟費用負擔之依據：民事訴訟法第78條、第85條第1項。
中　　華　　民　　國　　96　　年　　2　 　月　　15　　日
                  家事法庭  法  官  李莉苓
以上正本係照原本作成。
如對本判決上訴，須於判決送達後20日之不變期間內，向本院提
出上訴狀。
中　　華　　民　　國　　96　　年　　2　 　月　  15　　日
                            書記官  廖素芳
附      表
姓     名      款    項
1.子○○       34,818646元
2.丙○○       17,409,323元
3.丁○○       2,487,046元
4.戊○○       2,487,046元
5.丑○○       2,487,046元
6.卯○○       2,487,046元
7.寅○○       2,487,046元
8.辛○○       2,487,046元
9.癸○○       829,015元
10.壬○○      829,015元
11.己○○      829,015元
12.Ｆ○○      5,803,107元
13.Ｅ○○      5,803,107元
14.Ａ○○      967,184元
15.Ｄ○○      967,184元
16.玄○○      967,184元
17.Ｃ○○      967,184元
18.Ｂ○○      967,184元
19.黃○○      967,184元
20.申○○      2,901,553元
21.戌○○      2,901,553元
22.地○○      2,901,553元
23.天○○      2,901,553元
24.亥○○      2,901,553元
25.未○○○    580,310元
26.宇○○      580,310元
27.午○○      580,310元
28.巳○○      580,310元
29.酉○○      580,310元
